臺灣臺中地方法院刑事判決　　　　　　　　　　　　　　九十年度自字第一二九號
　　自　訴　人　戊○○○
　　　　　　　　周平凡　律師
　　被　　　告　丁○○
　　　　　　　　丙○○
　　共　　　同
　　選任辯護人　林見軍
　　　　　　　　魏其村
右列被告因詐欺案件，經自訴人提起自訴，本院判決如左：
    主  文
丁○○、丙○○均無罪。
    理  由
一、自訴意旨略以：被告丁○○、丙○○係夫妻關係，因被告丁○○與自訴人戊○○○之胞弟庚○○為情同手足之結拜兄弟，而取得自訴人之信任，兩人共同意圖為
    自己不法之所有，以被告丁○○自行創作研發之電腦魔術鍵盤獲有美國及中國大
    陸專利權，獲利前景遠大為由，極力邀請自訴人投資入股，自訴人因而陷於錯誤
    ，即約定投資新台幣（下同）二千萬元，因被告丁○○為專利權所有人，其中一
    千萬元即做為被告丁○○之技術股權，另一千萬元則為自訴人之資金股權（登記
    自訴人胞弟庚○○之名義），兩人各持股百分之五十以設立公司，銷售被告丁○○之電腦鍵盤為公司業務，自訴人即於八十七年三月十一日，在台中市○○街三
    號之三啟業律師事務所，由己○○律師草擬並簽立合約，為正式設立公司之約定
    （契約書留存於律師事務所），自訴人並以乙○○之支票簽發一千二百五十萬元
    交付被告丁○○兌領，另交付自訴人之子莊孟儒帳戶台支二筆計七百五十萬元，
    合計二千萬元，自訴人成為公司之股東，發現竟無公司名稱等資料，且所謂創發
    電腦魔術鍵盤獲有美國及中國大陸專利權云云，亦係詐騙之詞，自訴人投資二千
    萬元之入股金後，被告丁○○、丙○○均矇騙自訴人，告知自訴人已為公司之股
    東，列為公司章程股東名冊之一員，惟自訴人要求交付股票或股權證書、召開股
    東會議、閱覽帳冊甚或介紹股東認識、參訪產品，均遭被告丁○○、丙○○以各
    種理由推託，迄無結果，被告丁○○、丙○○為掩飾施詐犯行，乃於八十八年六
    月十四日，請人拍攝自訴人公司之錄影帶，八十八年七月七日並交付一背面寫有
    「美國發明專利、大陸發明專利、發明人丁○○」等字樣之低劣電腦鍵盤與自訴
    人，以取信自訴人，迄於八十九年間，自訴人對於被告丁○○邀請入股成立公司
    之事起疑，乃積極要求被告丁○○履行公司法定代理人之義務，被告丁○○拒絕
    履行，自訴人始知受騙；因認被告丁○○、丙○○共同涉犯刑法第三百三十九條
    第一項之詐欺取財罪、第三百四十二條第一項之背信罪等罪嫌云云。
二、按犯罪事實應依證據認定之，無證據不得推定其犯罪事實；不能證明被告犯罪或
    其行為不罰者，應諭知無罪之判決，刑事訴訟法第一百五十四條、第三百零一條
    第一項分別定有明文。而刑事訴訟法上所謂認定犯罪事實之證據，係指足以認定
    被告確有犯罪行為之積極證據而言，該項證據自須適合於被告犯罪事實之認定，
    始得採為斷罪資料，最高法院二十九年上字第三一０五號著有判例。又認定犯罪
    事實所憑之證據，無論係直接證據或間接證據，其為訴訟上之證明，須於通常一
    般之人均不致有所懷疑，而得確信其為真實之程度者，始得據為有罪之認定，倘
    其證明尚未達到此一程度，而有合理之懷疑存在，復無其他調查途徑可尋，法院
    即應為無罪之判決，最高法院七十六年台上字第四九八六號著有判例。另按刑法
    第三百三十九條第一項之詐欺罪，以意圖為自己或第三人不法所有，以詐術使人
    將本人或第三人之物交付為成立要件，所謂以詐術使人交付，必須被詐欺人因其
    詐術而陷於錯誤，若其所用方法，不能認為詐術，亦不致使人陷於錯誤，即不構
    成該罪，最高法院八十三年台非字第六五號著有判例。
三、自訴人認被告丁○○、丙○○涉有上開詐欺、背信罪嫌，主要係以支票影本一份
    、莊孟儒存摺影本一份、詩威特科技研發中心ＳＩＮＥＷ神能型錄一份、臺灣高
    等法院臺中分院九十年度抗字第五五五號民事裁定影本一份、大易橡膠實業有限
    公司產品介紹一份、臺灣臺中地方法院檢察署檢察官九十年度偵字第五二一三號
    起訴書一份、投資契約之內容影本一份、電腦鍵盤一個，並聲請傳訊證人許國禎
    、劉秋鳳、甲○○等，資為論據。
四、訊據被告丁○○、丙○○均堅決否認有何前開詐欺、背信之犯行，被告丁○○辯
    稱：伊與自訴人戊○○○於八十七年認識之時，本件「電腦鍵盤結構改良」尚在
    研發、申請階段，並非若自訴人戊○○○所稱當時已申請取得外國專利權，雙方
    協談過程中，係因自訴人戊○○○評估認為研發產品有潛在商機，而自願於八十
    七年三月十一日投資一千二百五十萬元，並非伊向自訴人戊○○○邀約投資，且
    當初僅係以投資研發為由，並非約定以設立公司為目的之投資，嗣後於八十八年
    七月間，自訴人戊○○○為取得較高之投資比例，乃主動要求追加投資金額，雙
    方同意再追加投資七百五十萬元，而自訴人戊○○○提出之型錄、錄影帶，亦係
    自訴人戊○○○為求掌握商機，自行籌設「詩威特科技研發中心」並出資拍攝錄
    影帶作為推銷廣告使用，並非伊製作用以詐騙之工具等語；被告丙○○辯稱：對
    於自訴人所自訴之事實，渠均不知情，更未參與，全部之事情都是由被告丁○○
    在處理，與渠無關等語。
五、經查：
    （一）依據自訴人所自訴之事實，主要係指被告丁○○係於八十七年三月間，以
          自行創造研發之「電腦鍵盤結構改良」設計具有未來潛在商機為由，引誘
          自訴人誤信被告丁○○將成立公司進行產銷未來得以獲取遠大商機，因而
          投資二千萬元，惟由自訴人指訴之內容，被告丁○○並未向自訴人施以任
          何詐術，至於自訴人本身對於被告丁○○所研發之「電腦鍵盤結構改良」
          是否具有未來發展性、未來商機潛力等問題之考量，應屬自訴人個人能力
          範圍內得以自行斟酌取捨之部分，以自訴人從事美容事業經營管理之優越
          能力及投資決策判斷而言，當不至於僅因被告丁○○個人片面之詞，即據
          以採信，而陷於錯誤。又對於被告丁○○取得本件「電腦鍵盤結構改良」
          中國大陸、美國及我國專利權之時間，係於八十九年五月四日、八十八年
          九月二十一日、九十年五月二十八日，而美國專利申請部分，係於八十七
          年二月九日即提出申請，此有美國白宮專利公告資料、美國專利證書影本
          、中國大陸實用新型專利證書影本、中華民國專利證書影本各一份為證，
          則被告丁○○於八十七年二月間即已開始提出專利權之申請，嗣後並已陸
          續取得世界各國之專利憑證，就此部分被告丁○○應無蓄意詐騙之行為；
          至於被告丁○○是否於自訴人投資之初，向自訴人宣稱業已取得中國大陸
    、美國之專利權資格等情，自訴人並無從提出相關佐證以資說明，自難認
          定投資當時，自訴人確有受詐之情事；又被告丁○○事後於八十八年七月
          七日交與自訴人之電腦鍵盤，其背面雖書有「美國發明專利二０年０九／
          ０二０‧四一二」、「大陸專利ＺＬ九八‧三‧０四二一七‧九」、「發
          明人丁○○」等字樣，惟由該書寫之內容，自訴人亦得以推知被告丁○○
          於其投資之初，對於「電腦鍵盤結構改良」技術，尚處於研發創作之階段
          之情。再者，本件投資案，自訴人係於八十七年三月十一日出資一千二百
          五十萬元，八十八年十月七日、八十八年十月十四日再分別給付六百五十
          萬元及一百萬元之投資款，先後付款之時間，長達一年半之距離，自訴人
          對於被告丁○○之研發過程當能有所獲悉，而能願意繼續增加投資金額，
          顯見自訴人係出於本身慎重考慮下所為之投資意願，並無受詐陷於錯誤之
          情況存在。
    （二）又自訴人提出由被告丁○○與庚○○所簽訂之「投資契約之內容」中，記
          載：「雙方協議乙方應即設立公司，生產電腦鍵盤，言明甲方出資貳仟萬
          元整，乙方以彩色鍵盤專利及技術股合資各佔一半，共同推廣。今甲方先
          付頭款壹仟貳佰伍拾萬元整。」，被告丁○○提出之「協議書」中，則記
          載：「茲有丁○○研究發明『一種可超快速自然熟識電腦鍵盤表面字母字
          根位置之鍵盤系統』，本發明案已於八十七年元月及二月份分別向美國及
          台灣申請發明專利審查中，案號為美國000000000、台灣000
          00000號」，而證人己○○到庭證稱：「大約在八十六、八十七年間
          ，當時我擔任律師，他們有到我律師事務所，請我幫他們看一份契約書，
          當天丁○○先自己一個人到我律師事務所，自訴人戊○○○當時沒有到，
          他有說戊○○○等會兒會到，丁○○先拿一份契約書給我看，手寫或電腦
          打字契約書，我不確定，契約書確實不是我親自擬寫的，丁○○當時有說
          契約內容已經與戊○○○講好了，我看過以後，是否有幫他修改契約基本
          格式，我忘了，但契約的內容，我並沒有更改過，我看完契約後，莊賴寶
          雲就到了，我有問戊○○○對契約有無問題，他們都表示沒有問題，所以
          雙方在場簽名。‧‧‧我記得我只幫他們看契約書，但我不記得是否在契
          約書上寫擔任見證人，我記得雙方都有當場簽名，但各自簽誰的姓名，我
          不記得，另如果我有在契約書上擔任見證人的話，我會收費而且會留底，
          收費也會較高的，本案我記得沒有收費。契約內容部分，因我印象模糊，
          是誰寫的內容與當初我所看之內容較接近，我不清楚了，但就格式部分，
          我記得的應該是被告丁○○辯護人所庭呈的這一份協議書較接近，但具體
          內容，我已不記得了，我記得他們是有關投資的契約請我看，是否與電腦
          鍵盤有關，投資多少錢以及是否當場先給錢，我不記得了。‧‧‧是否有
          其他之人在場，我已經沒有印象了，我記憶中只有戊○○○與丁○○二人
          而已。」等語，由證人己○○證述之內容觀之，被告丁○○提出之協議書
          較接近其當初代為審閱之版本，則被告丁○○提出之協議書中既並未提出
          設立公司與否、期限等之問題，自難直接推認被告丁○○與自訴人間確有
          成立公司之約定存在；再者，自訴人提出名為「投資契約之內容」之私文
          書，既經被告丁○○否認，而自訴人亦未能提出相關佐證以證明其真實性
          ，自難逕予採信而為有利之事證。
    （三）由自訴人現有之事證，雖不足以確認被告丁○○與自訴人間有成立公司之
          約定，惟對於被告丁○○所研發之「電腦鍵盤結構改良」技術，若不成立
          公司，進行技術販售、產銷，何來利益之有？則縱使被告丁○○與自訴人
          間並未直接將成立公司之意思形諸於文字，此亦為一般人所得以理解之道
          理，則被告丁○○於收受投資者之投資款後，即應負有成立公司之義務，
          僅係成立公司之時間，究係應於約定成立後？收受投資款後？抑或須待研
          發成功取得世界各國專利權之際？對於成立公司之細節部分，被告丁○○
          與自訴人間，並無任何資料提出以供本院判斷，自難僅因被告丁○○收受
          鉅額投資款而尚未籌組公司之設立，據以認定被告丁○○即係詐欺或背信
          之犯行。
    （四）另證人乙○○到庭證稱：「是自訴人與丁○○間說要到己○○律師處，談
          有關設立投資生產彩色鍵盤之事，自訴人因沒有票，所以請我一起過去，
          用我的名義開票，到場時，他們所談的具體內容，我不清楚，當時契約書
          內容，我也沒有看，當時我是知道自訴人是出資，被告是出技術，股份是
          各半，而庚○○是自訴人的弟弟，他也認識丁○○，所以他也過去己○○
          律師事務所。契約書當時是由被告丁○○拿出來給陳律師看，沒有問題後
          ，我就開支票出去，至於當時契約書開幾份，我並不清楚。（關於自訴人
          投資之事）是在八十九年三月十一日之前幾天，在自訴人公司處，剛好被
          告去找自訴人談設立公司投資生產鍵盤之事，當時我也有在場，我才知道
          這件事。型錄是陳彥吉找我的，到丁○○公司談的，製作方式與定稿內容
          都是丁○○提供的，時間在我付一千二百五十萬元之後的三、四個月，製
          作型錄的錢是我向自訴人公司請的。」等語，對於錄影帶之製作，由證人
          乙○○證述之內容，可以推知型錄之製作，主要係取決於被告丁○○之理
          念，惟自訴人若對於被告丁○○之研發過程、進度無所悉，何以願意負擔
          型錄之製作費用？按理而言，型錄之製作費用，應屬投資成本之範圍，應
          由被告丁○○負擔，斷無再令身為投資人之自訴人再行負擔之理！自訴人
          異於常情之舉動，殊難理解。
    （五）末按刑法第三百四十二條第一項之背信罪，係指為他人處理事務，意圖為
          自己或第三人不法之利益，或損害本人之利益，而為違背其任務之行為，
          致生損害於本人之財產或其他利益者而言。被告丁○○與自訴人間係屬合
          夥投資之關係，被告丁○○並無受自訴人委託代為處理事務之情，更無所
          謂違背任務之行為，顯與背信罪之犯罪構成要件事實不相符合，自無成立
          背信罪之餘地。而被告丙○○為被告丁○○之妻，究與被告丁○○如何共
          同成立詐欺、背信部分，自訴人並未具體說明，僅以被告丁○○將投資款
          匯入被告丙○○帳戶之情，而指訴被告丙○○為共犯，被告丁○○收受自
          訴人之投資款後，被告丁○○縱使利用被告丙○○之帳戶作為匯款帳戶使
          用，亦與自訴人無涉，是以，自訴人要求調閱被告丙○○之所有往來帳戶
          ，被告丙○○既不願主動供出往來帳戶資料，本院亦認無查證之必要，爰
          不予再行調閱，自訴人指訴被告丙○○共同涉犯詐欺、背信犯行，要屬無
          據。至於被告丁○○收受自訴人高額之投資款迄今，仍無法提出投資款運
          用之情形及帳目明細資料，被告丁○○或有疏失之處，惟就現有事證，尚
          無法符合刑法上詐欺、背信罪之構成要件事實，自訴人就其二千萬元投資
          款之損失，應就其與被告丁○○間之投資關係，透過民事訴訟途徑尋求解
          決，始為適途。綜上所述，被告丁○○所辯，雖未經證明為真實，惟自訴
          人提出之現有事證，既無從認定被告丁○○、丙○○間有何共同施行詐術
          騙取財物及違背任務之具體事證，此外，復查無其他積極證據足資證明被
          告丁○○、丙○○有何詐欺、背信之犯行，其前揭犯罪應屬不能證明，揆
          諸首揭規定及判例意旨，爰為無罪判決之諭知。
據上論斷，應依刑事訴訟法第三百四十三條、第三百零一條第一項，判決如主文。
中      華      民      國      九十一      年      六    月    十四    日
                                臺灣臺中地方法院刑事第六庭
                                        法  官  巫淑芳
右正本證明與原本無異。
如不服本判決，應於送達後十日內向本院提出上訴狀 （須附繕本） ，上訴於台灣高等
法院台中分院。
                                        書記官
中      華      民      國      九十一      年      六    月    十四    日
